臺灣臺中地方法院民事裁定            
                                   110年度司繼字第1529號
聲  請  人  張庭衛  



上列聲請人聲請為被繼承人廖以池選任遺產管理人事件，本院裁
定如下： 
    主  文
聲請駁回。
程序費用由聲請人負擔。
    理  由
一、本件聲請意旨略以：被繼承人廖以池與聲請人同為坐落臺中
    市○○區○○段0000○0000○0000○0000地號4筆土地（下稱系爭土
    地）之共有人，聲請人擬就系爭土地提起裁判分割訴訟，經
    向戶政機關調閱共有人之戶籍謄本，發現共有人廖以池已於
    民國21年4月13日死亡，依現存戶政機關所留存之戶籍資料
    ，於繼承開始時，被繼承人廖以池第三順位之繼承人即陷於
    有無不明之狀態，應有為其選任遺產管理人之必要，爰請求
    選任財政部國有財產署中區分署為被繼承人廖以池之遺產管
    理人云云。
二、按繼承開始時，繼承人之有無不明者，由親屬會議於1個月
    內選定遺產管理人，並將繼承開始及選定遺產管理人之事由
    ，向法院報明。無親屬會議或親屬會議未於前條所定期限內
    選定遺產管理人者，利害關係人或檢察官，得聲請法院選任
    遺產管理人，並由法院依規定為公示催告。民法第1177條、
    第1178條第2項分別定有明文。又被繼承人於日治時期死亡
    ，如其繼承人有無不明，亦未經親屬會議選定遺產管理人時
    ，固得依上開法文規定聲請法院選任遺產管理人。惟若藉由
    戶籍資料，即可查知被繼承人仍有繼承人時，自與上開法文
    所定「繼承人有無不明」之要件不合，而應駁回選任遺產管
    理人之聲請（最高法院88年度台上字第3185號民事判決意旨
    參照）。
三、次按，繼承在民法繼承編施行前開始者，除本施行法有特別
    規定外，不適用民法繼承編之規定；其在修正前開始者，除
    本施行法有特別規定外，亦不適用修正後之規定。民法繼承
    編施行法第1條定有明文。再依內政部公布繼承登記法令補
    充規定第1條前段：繼承開始（即被繼承人死亡日期或經死
    亡宣告確定死亡日期）於臺灣光復以前者（民國34年10月24
    日以前），應依有關臺灣光復前繼承習慣辦理。同補充規定
    第2條第1項至第3項：日據時期臺灣省人財產繼承習慣分為
    家產繼承與私產繼承兩種。家產為戶主所有之財產；私產係
    指家屬個人之特有財產。家產繼承因戶主喪失戶主權而開始
    ；私產繼承則因家屬之死亡而開始。同補充規定第12條：日
    據時期私產之繼承：(一) 日據時期家屬 (非戶主) 之遺產
    為私產。因家屬死亡而開始之私產繼承，僅有法定繼承人而
    無指定或選定繼承人。(二) 私產繼承純屬財產繼承性質，
    與家之觀念無關，故分戶別居、別籍異財之直系卑親屬對家
    產雖無繼承權，但對於私產仍有繼承權。(三) 私產繼承之
    法定繼承人之順序如左：1.直系卑親屬。2.配偶。3.直系尊
    親屬。4.戶主。(四) 第一順序繼承人直系卑親屬有親等不
    同時，以親等近者為優先。親等相同之直系卑親屬有數人時
    ，按人數共同均分繼承，不分男女、嫡庶、婚生與私生，均
    得為繼承人。 
四、經查：
(一)聲請人主張其與被繼承人廖以池同為系爭土地之共有人，被
    繼承人廖以池於日據時期昭和7年4月13日（即民國21年4月
　　13日）死亡等事實，業據其提出土地登記謄本及日據時期戶
    籍謄本為證，堪認為真實。
(二)被繼承人廖以池於民國21年4月13日死亡，依上開繼承登記
    法令補充規定，本件繼承應依有關臺灣光復前繼承習慣辦理
    。查被繼承人廖以池死亡時之身分非為戶主，依前揭補充規
    定，應係家屬之「私產」繼承，並於被繼承人廖以池死亡之
    日（即民國21年4月13日）而開始，且其法定繼承人之順序
    為：1.直系卑親屬。2.配偶。3.直系尊親屬。4.戶主。依被
    繼承人廖以池之日據時期戶籍謄本所示，其死亡當時並無配
    偶及子嗣之記載，僅記載其父母為廖恩合及廖賴氏對，復經
    本院依職權函詢臺中○○○○○○○○○提供被繼承人廖以池之全體
    繼承人資料，該所函覆略以：「廖以池無婚姻紀錄，查無配
    偶及直系血親卑親屬資料」，足認被繼承人廖以池死亡時並
    無第一、二順序之法定繼承人，此有臺中○○○○○○○○○民國110
    年7月21日中市西屯戶字第1100003748號函覆附卷可稽。
(三)再查，被繼承人廖以池之第三順序法定繼承人中，其父親廖
    恩合係於大正元年12月17日（即民國1年12月17日）死亡，
    乃早於被繼承人廖以池死亡，非屬被繼承人廖以池之繼承人
    ；至於其母親廖賴氏對係出生於明治10年11月1日（即民國
    前35年11月1日），然並無死亡日期之記載，經本院依職權
    函詢臺中○○○○○○○○○提供被繼承人廖以池之母廖賴氏對之死
    亡登記資料，該所則函覆略以：「查無廖賴氏對之死亡戶籍
    資料」，堪認被繼承人廖以池死亡時，尚有第三順序之法定
    繼承人廖賴氏對存在，自非繼承人有無不明之情形，此有臺
    中○○○○○○○○○民國110年10月7日中市西屯戶字第1100005142
    號函覆在卷足憑。
(四)綜上所述，本件被繼承人廖以池死亡時仍有第三順序繼承人
    廖賴氏對，即無繼承人有無不明之情形。揆諸前揭規定及說
    明，聲請人聲請選任被繼承人廖以池之遺產管理人，於法未
    合，應予駁回。
五、依家事事件法第97條、非訟事件法第21條第1項前段，裁定
    如主文。
中　　華　　民　　國　　110 　年　　10　　月　　28　　日
                  家事法庭  司法事務官  張吉祥
以上正本係照原本作成。
如不服本件裁定，得於裁定書送達之翌日起10日內，以書狀敘述
理由，向本庭提起抗告，並應繳納抗告費新台幣1000元。
中　　華　　民　　國　　110 　年　　10　　月　　28　　日
                            書  記  官  江慧貞